ACORDAO-COMPLETO-2438790

ACÓRDÃO 3094/2020 ATA 44/2020 - PLENÁRIO

VISTOS, relatados e discutidos estes autos de Representação com pedido de cautelar, oferecida por Instrucon Comércio e Serviços de Refrigeração Eireli, em face do Pregão Eletrônico para Registro de Preços 2/2019 promovido pela Universidade Federal do Rio Grande do Norte - UFRN (Uasg 153103) , que tem por objeto o Registro de preços para eventual contratação de empresa para prestação de serviços de manutenção, instalação e remoção de aparelhos de ar-condicionado para atender demandas da UFRN e entes partícipes pelo período de doze meses,
ACORDAM os Ministros do Tribunal de Contas da União, reunidos em sessão de Plenário, ante as razões expostas pelo Relator, em:
9.1. conhecer da representação, satisfeitos os requisitos de admissibilidade constantes no art. 113, § 1º, da Lei 8.666/1993, c/c os arts. 235 e 237, VII, do Regimento Interno deste Tribunal, e no art. 103, § 1º, da Resolução - TCU 259/2014;
9.2. no mérito, considerar a presente Representação procedente;
9.3. determinar à Universidade Federal do Rio Grande do Norte, com fundamento no art. 250, inciso II, do Regimento Interno/TCU, c/c o art. 4º, inciso I, da Resolução - TCU 315/2020, que adote as seguintes providências, e informe ao TCU, no prazo de quinze, as providências tomadas:
9.3.1. anulação do ato que concluiu pela inabilitação da empresa Instrucon Comércio e serviços de Refrigeração Eireli do Pregão Eletrônico (SRP) 2/2019, consubstanciado no Despacho 21/2020-PROAD de 9/1/2020 (peça 10) , que por sua vez acatou as conclusões do Parecer 2/2020-PROC/PFUFRN/PGF/AGU (peça 5) , sob o argumento de que a licitante não atendera aos itens 9.12.1 e 9.12.2 do edital, dando-se prosseguimento à licitação, dadas as seguintes razões que caracterizaram a inabilitação como irregular:
9.3.1.1. em relação ao item 9.12.1 do edital: considerando que a empresa conseguiu demonstrar ter cumprido a exigência por meio de diligência; considerando que a inabilitação da licitante se revestiu de formalismo exagerado, uma vez que o procedimento de diligência estava previsto no edital; considerando que, na condução de uma licitação pública, não pode a Administração perder de vista seu objetivo principal, que é obter a proposta mais vantajosa; restou caracterizada afronta ao art. 3º, caput, da Lei 8.666/93, ao disposto no item 9.5 do edital, ao princípio do formalismo moderado e à jurisprudência do TCU (Acórdão 2ª Câmara nº 11.907/2011, de minha relatoria;  Acórdãos Plenário nº s 1.734/2009, 1.924/2011 e 2.302/2012, relatados pelo Ministro Raimundo Carreiro; e Acórdãos Plenário nº s 3.381/2013, 357 e 1.795/2015, respectivamente, da relatoria dos Ministros Valmir Campelo, Bruno Dantas e José Mucio Monteiro) ; 
9.3.1.2. em relação ao item 9.12.2 do edital: em razão de que a exigência da apresentação de atestados de capacidade técnica registrados no Crea não tem previsão legal no art. 30, § 3º, da Lei 8.666/1993 e afronta o disposto no art. 55, da Resolução-Confea 1.025/2009 e a jurisprudência do TCU (Acórdão 7260/2016-TCU-Segunda Câmara e 1.849/2019-Plenário, respectivamente, da relatoria Ministros Ana Arraes e Raimundo Carreiro) .
9.4. 	dar ciência deste Acórdão à UFRN, aos órgãos partícipes e ao Representante; e
9.5. 	arquivar os presentes autos, nos termos do art. 169, II, do Regimento Interno/TCU, sem prejuízo de que a Selog monitore a determinação supra.

Representação sobre possíveis irregularidades em pregão eletrônico que tem por objeto o registro de preços para eventual contratação de empresa para prestação de serviços de manutenção, instalação e remoção de aparelhos de ar-condicionado.

Universidade Federal do Rio Grande do Norte.

3. Interessados: 16º Batalhão de Infantaria Motorizado (09.590.096/0001-60); Comando da 7ª Brigada de Infantaria Motorizada (09.583.579/0001-37); Hospital Naval de Natal (00.394.502/0064-28).

13.1. Ministros presentes: José Mucio Monteiro (Presidente), Walton Alencar Rodrigues, Augusto Nardes, Raimundo Carreiro, Ana Arraes, Bruno Dantas e Vital do Rêgo.
13.2. Ministros-Substitutos presentes: Augusto Sherman Cavalcanti (Relator), Marcos Bemquerer Costa, André Luís de Carvalho e Weder de Oliveira.

AUGUSTO SHERMAN

Adoto, como relatório, excerto da instrução elaborada por Auditor Federal lotado na Selog (peça 68) , anuída por dirigentes da unidade (peça 69) : 
	"Histórico
1.	A Instrucon, empresa representante, informou que ofereceu os melhores lances no pregão, perfazendo um total de R$ 6.486.889,00, e que foi inicialmente declarada vencedora dos três grupos do certame. No entanto, que a licitante Polyclima Ar Condicionado & Refrigeração Ltda. interpôs recurso no qual alegou, em síntese, que a Instrucon desatendera aos itens 9.12.1 e 9.12.2 do edital, conforme seguem (peça 4, p. 14-15) :
9.12. As empresas, cadastradas ou não no SICAF, para todos os itens, deverão comprovar, ainda, a qualificação técnica, por meio de: 
9.12.1. Registro ou inscrição da empresa licitante no CONSELHO REGIONAL DE ENGENHARIA E AGRONOMIA - CREA, em plena validade; 
9.12.2. Atestado (s) de capacidade técnica fornecidos por pessoa (s) jurídica (s) de direito público ou privado e devidamente registrados no CREA da região onde foram ou estão sendo prestados os serviços, acompanhados das respectivas Anotações de Responsabilidade Técnica (ART's) e da Certidão de Acervo Técnico (CAT) , os quais comprovem: 
I. Que tenha executado ou esteja executando, satisfatoriamente, serviços de natureza compatível com o objeto desta licitação e em QUANTITATIVO MÍNIMO DE 30% (TRINTA POR CENTO) DOS ITENS DE MAIOR RELEVÂNCIA relacionados abaixo:
 (...) 
II. Que tenha executado ou esteja executando, satisfatoriamente, serviços de natureza compatível com o objeto desta licitação por período não inferior a 3 (três) anos.
 (...) 
2.	Segundo a recorrente, a Instrucon não havia apresentado a Certidão de Registro e Quitação com o Conselho Regional de Engenharia e Agronomia (Crea) , mas sim, uma certidão emitida pelo Conselho Federal dos Técnicos Industriais (CFT) , e, conquanto houvesse apresentado os atestados de capacidade técnica e as certidões de acervo técnico devidamente registrados no Crea, tais documentos estavam vinculados ao Técnico de Refrigeração e Ar Condicionado, sócio da empresa, que havia demonstrado experiência e capacidade técnica para o quantitativo solicitado pelo edital, e não ao Engenheiro Mecânico, profissional de nível superior por ela indicado.
3.	O recurso administrativo foi submetido à comissão de apoio técnico e ao pregoeiro, que não acolheram as razões da recorrente e mantiveram a habilitação da Instrucon. Porém, submetido o recurso da Polyclima à apreciação da Procuradoria Federal, foi sugerida a inabilitação da representante, por meio do Parecer 2/2020/PROC/PFUFRN/PGF/AGU (peça 5) , o qual acabou sendo acolhido pela Pró-Reitoria de Administração. Não conformada com sua inabilitação, a representante chegou a interpor Pedido de Reconsideração, cujos argumentos, entretanto, não foram admitidos.
4.	Em instrução inicial (peça 32) , entendeu-se que a inabilitação da Instrucon apresentava indícios de ter sido irregular. Em relação ao item 9.12.1 do edital, porque a empresa apresentara tempestivamente a documentação requerida; com relação ao item 9.12.2 do edital, porque era a exigência ali insculpida, ainda que não tivesse sido atendida pela representante, que se configurava irregular.
5.	Além dessas questões, que propiciaram a oitiva da UFRN, a magnitude da diferença de valores entre a contratação atualmente em vigor (R$ 1.811.620,00) e os montantes apresentados na presente licitação (previsão de despesas de R$ 10.498.504,35) foi objeto de proposta de diligência à Universidade, para que fossem esclarecidos os motivos dessa discrepância e informadas as razões que justificaram o acréscimo de valor.
6.	Pronunciando-se no feito, o Ministro-Relator Augusto Sherman Cavalcanti (peça 35) , considerando a plausibilidade jurídica do pedido, a caracterização do pressuposto do perigo da demora, a ausência de conclusão segura quanto à presença do perigo da demora reverso e o potencial risco de dano ao erário causado pela possibilidade de não ser selecionada a proposta mais vantajosa para a Administração, considerando-se a diferença, em relação às segundas colocadas de cada grupo, de cerca de R$ 1,9 milhão no total, endossou as proposições da Unidade Técnica e adotou medida cautelar determinando à UFRN que suspendesse o andamento do Pregão Eletrônico 2/2019 e se abstivesse, caso a licitação já se houvesse concluída, de permitir adesões à ata de registro de preços decorrente do certame, bem como, de praticar qualquer ato com vistas à execução dos contratos que porventura tivessem sido firmados, medida também aplicável aos demais órgãos participantes (7ª Brigada de Infantaria Motorizada, Hospital Naval de Natal e 16º Batalhão de Infantaria Motorizado) .
7.	Naquela assentada, o ministro-relator alertou para a necessidade de, após a realização das diligências propostas, serem esclarecidas as demais circunstâncias que gravitavam em torno do atendimento, ou não, ao item 9.12.2 do edital, tendo em vista os seguintes registros da análise da Procuradoria Jurídica junto à UFRN (peça 5, p. 6) :
vi. Por outro lado, ao analisar os documentos acostados aos autos pela empresa Instrucon, verifica-se que ela não apresentou em sua plenitude os documentos requeridos no subitem 9.12.2, notadamente no que diz respeito a substituição de ART's por TRT's, e CAT's do Crea por CAT's do CFT, indo de encontro, inclusive, ao posicionamento emanado pelo Pregoeiro na resposta do pedido de esclarecimento outrora interposto; 
vii. Outrossim, não assiste razão à empresa Instrucon no que se refere à faculdade de apresentação dos atestados de capacidade registrados no Crea e as respectivas Anotações de Responsabilidade Técnica (ARTS) e Certidões de Acervo Técnico (CAT) , dada a leitura sistemática dos subitens 9.12.3 e 9.12.3.1. Ora, a opção de apresentação de declaração de compromisso de vinculação futura prevista no Edital diz respeito, apenas e tão somente, à comprovação de a licitante possuir em seu quadro permanente Engenheiro Mecânico e não da apresentação futura dos documentos solicitados no subitem 9.12.2, tampouco do subitem 9.12.1.
8.	A medida cautelar foi referendada pelo Acórdão 1917/2020-TCU-Plenário (peça 42) .
9.	Promovidas as oitivas e diligência quanto às alegações do representante e demais questões levantadas por esta Unidade Técnica, passa-se a analisar as respostas apresentadas, tópico a tópico, conforme transcrição/contextualização a seguir.

	C. Histórico de Comunicações

	Despacho do Relator 
	Peça 35
	10/7/2020

	Ofícios Encaminhados pelo TCU

	À Universidade Federal do Rio Grande do Norte
	Ofício 36.150/2020-TCU/Seproc, de 13/7/2020 (peça 41) , referente à oitiva da Universidade
Ofício 36.156/2020-TCU/Seproc, de 13/7/2020 (peça 46) , referente aos comentários do gestor
Ofício 41.316/2020-TCU/Seproc, de 6/8/2020 (peça 53) , referente à notificação do acórdão

	Ao 16º Batalhão de Infantaria Motorizado
	Ofício 36.152/2020-TCU/Seproc, de 13/7/2020 (peça 36) , oitiva
Ofício 41.319/2020-TCU/Seproc, de 6/8/2020 (peça 50) , notificação do acórdão

	À 7ª Brigada de Infantaria Motorizada
	Ofício 36.153/2020-TCU/Seproc, de 13/7/2020 (peça 37) , oitiva
Ofício 41.318/2020-TCU/Seproc, de 6/8/2020 (peça 49) , notificação do acórdão

	Ao Hospital Naval de Natal
	Ofício 36.151/2020-TCU/Seproc, de 13/7/2020 (peça 40) , oitiva
Ofício 41.317/2020-TCU/Seproc, de 6/8/2020 (peça 52) , notificação do acórdão

	D. Documentos Apresentados em Resposta à Oitiva

	Pela Unidade Jurisdicionada condutora do certame

	Ofício 596/2020-GAB, de 11/9/2020, com os esclarecimentos da Universidade (peça 65) , após solicitação de prorrogação de prazo para atendimento aos expedientes do Tribunal (peça 62) 

	Pelas demais Unidades Jurisdicionadas

	Comando da 7ª Brigada de Infantaria Motorizada: Ofício 27-SALC/Fisc Adm/Cmdo 7 Bda (peça 45) ; 
16º Batalhão de Infantaria Motorizado: Ofício 50-Sect/ 16º BIMtz (peça 47) ; e
Hospital Naval de Natal: Ofício 514/2020-HNNa-MB (peça 48)  

	E. Exame Técnico

	Oitiva. Item 'a': a inabilitação da empresa Instrucon (peça 13) , pelo não atendimento ao item 9.12.1 do Edital, mesmo tendo posteriormente verificado o cumprimento da exigência por meio de diligência, em possível afronta ao art. 3º, caput, da Lei 8.666/93, ao disposto no item 9.5 do Edital, ao princípio do formalismo moderado e à jurisprudência deste TCU (Acórdão 11907/2011-TCU-Segunda Câmara, 1.734/2009, 1.924/2011, 2.302/2012, 3.381/2013, 357 e 1.795/2015-Plenário, respectivamente, relatoria dos Ministros Augusto Sherman, Raimundo Carreiro (duas vezes) , Walton Alencar Rodrigues, Valmir Campelo, Bruno Dantas e José Mucio Monteiro) .
Contextualização:
10.	Da decisão que apreciou o pedido de reconsideração interposto pela Instrucon, constatou-se que o fundamento para o indeferimento não foi a ausência de registro ou de inscrição da licitante junto ao Crea, mas a apresentação intempestiva do documento que comprovaria a condição da empresa de inscrita no referido órgão. Sob tais condições, a desclassificação da representante se revestia de formalismo exagerado, dado que o próprio edital previa regra para a requisição de documentos de habilitação complementares. Ademais, não se podia olvidar das manifestações desta Corte de Contas no sentido de que falhas formais, sanáveis durante o processo licitatório, não devem levar à desclassificação da licitante e de que, ao se conduzir uma licitação pública, não se deve perder seu objetivo principal, que é obter a proposta mais vantajosa para a Administração. Nessa linha de entendimento, dada a diferença de R$ 1.985.401,60 entre a proposta da Instrucon e as propostas das empresas com melhor oferta após a desclassificação da representante, a inabilitação apresentava indícios de ter ocorrido de maneira irregular.
Oitiva. Item 'b': a exigência contida no item 9.12.2 do Edital, no sentido de que os atestados de capacidade técnica-operacional fornecidos por pessoas jurídicas devam ser registrados no CREA, não tem previsão legal no art. 30, § 3º, da Lei 8.666/1993 e contraria o disposto no art. 55 da Resolução-Confea 1.025/2009 e a jurisprudência deste TCU (Acórdão 7260/2016-TCU-Segunda Câmara e 1.849/2019-Plenário, relatoria Ministros Ana Arraes e Raimundo Carreiro) , sendo que a empresa Instrucon foi inabilitada também em razão do não atendimento a essa exigência indevida.
Contextualização:
11.	O Tribunal já manifestou entendimento no sentido de que a exigência de que a atestação da capacidade técnico-operacional de empresa participante de certame licitatório esteja registrada ou averbada junto ao Crea é irregular. A exigência de atestados registrados nas entidades profissionais competentes deve ser limitada à capacitação técnico-profissional, que diz respeito às pessoas físicas indicadas pelas empresas licitantes. Ademais, considerando a redação da parte final do dispositivo, é possível exigir-se que os atestados de capacidade técnica sejam acompanhados de Anotações de Responsabilidade Técnica (ART) e de Certidão de Acervo Técnico (CAT) , porém apenas como forma de assegurar a autenticidade e a veracidade das informações constantes nos atestados que comprovam a qualificação técnico-operacional da empresa, não havendo razão exigir que eles se refiram necessariamente a um profissional engenheiro registrado no Crea, podendo também, no caso concreto, se referir a um técnico registrado no CFT. Sendo assim, ainda que a inabilitação da Instrucon pelo não atendimento do item 9.12.2 possa ter sido correta, considerando a exigência ali imposta, tem-se que a exigência em si foi indevida, do que decorre, portanto, a inabilitação da empresa como sendo também indevida.
Manifestação da Unidade Jurisdicionada sobre os indícios de irregularidades (peça 65, p 1-2) :
a) antes da sessão de abertura das propostas foi apresentado pedido de esclarecimentos ao edital com questionamento acerca da possibilidade de substituição das comprovações de inscrição no Crea por inscrição no CFT, conselho que teria passado a ser responsável pela fiscalização das atividades dos técnicos industriais. Em resposta, o pregoeiro, com suporte no parecer emitido pela Diretoria de Compras, pautado nos estudos técnicos e termo de referência desenvolvido pela equipe técnica, considerou não ser possível a realização da citada substituição, uma vez que o edital exigia a presença de profissional de nível superior, com base na expressão econômica e elevada complexidade técnica do serviço a ser executado, bem como nos riscos potenciais de uma execução falha, dado o grande fluxo de membros da comunidade acadêmica que estariam potencialmente expostos a riscos;
b) quando da apresentação dos documentos de habilitação, a empresa Instrucon juntou aos autos, além das comprovações relativas ao profissional de nível superior, a comprovação da sua inscrição no CFT, documento este que foi aceito pela equipe de apoio e pelo pregoeiro, por entender que o citado documento atenderia aos termos do edital, especialmente considerando o benefício ao erário que tal habilitação promoveria;
c) após a declaração de habilitação da Instrucon, a empresa Polyclima apresentou recurso administrativo no qual alegou ter sido descumprido o edital, motivo pelo qual os autos foram enviados à autoridade superior, a Pró-Reitoria de Administração (Proad) , que, por sua vez, os enviou à Advocacia Geral da União que atua junto à UFRN. Ao fim, acabou prevalecendo o princípio da adstrição aos termos do edital, que não previa a possibilidade de substituição da inscrição junto ao Crea pela inscrição junto ao CFT, com recomendação para se dar procedência ao recurso e determinar a inabilitação da licitante recorrida, com o prosseguimento do processo para análise da documentação dos demais licitantes; e
d) a Pró-Reitoria de Administração acatou o referido parecer na íntegra, objetivando garantir a legalidade do certame, em especial quanto aos pontos examinados pela AGU.
Manifestação da Unidade Jurisdicionada sobre a construção participativa de deliberações:
	a) a UFRN não se manifestou.
Diligência. Item 'a': encaminhe cópia dos seguintes documentos e/ou esclarecimentos, motivando e evidenciando as razões que resultaram no montante na presente licitação (previsão total de R$ 10.498.504,35 somente para UFRN - peça 4, p. 5) apresentar diferença de valor muito superior à contratação atual (R$ 1.811.620,00 - peça 23, p. 2) , e discriminando os serviços e as quantidades que estão sendo acrescidos em relação à contratação atual.
Manifestação da Unidade Jurisdicionada sobre o objeto da diligência (peça 65, p. 2) :
a) o Contrato 25/2018, mantido com a Instrucon, teve de ser acrescido em 25% no primeiro ano de renovação e, ainda assim, nos anos seguintes, o saldo sempre expirava antes do final do exercício, ficando evidente sua insuficiência para atender integralmente às necessidades da Universidade, tendo sido necessário ampliar os quantitativos para deixá-los mais aderentes à realidade;
b) quanto à divergência nos itens, o contrato atualmente em vigor é decorrente de uma adesão a ata de registro de preços formada por outro órgão, de tal modo que não há uma adequação integral entre as necessidades da UFRN e os descritivos dos itens objetos da contratação, o que explica a divergência na listagem dos itens. No contrato 25/2018, são 100 itens relacionados a manutenção, instalação e desinstalação de condicionadores de ar; no processo do Pregão 2/2019, são 375 itens, distribuídos em três grupos (campus central, região metropolitana e campus interior) , cada qual com 125 itens, mais aderentes à realidade da Universidade;
c) sobre a pesquisa de preços, ela foi realizada de acordo com a norma vigente à época, seguindo a ordem de preferência estabelecida pelo art. 4º da IN 5/2014. Para os itens de Natal e Região Metropolitana, os itens foram compostos de três pesquisas junto a fornecedor e uma de ata de registro de preços; para os itens do interior, dada a dificuldade de obter dados com tais amostras no sistema Comprasnet, posto que cada estado tem sua própria realidade, a pesquisa foi realizada apenas com fornecedores;
d) a comparação de valores entre o contrato em execução, no qual já houve disputa de preços, e um processo com valores anteriores à fase externa da licitação pode indicar distorções aparentes, sendo certo que após a disputa de preços, o valor total da presente contratação, incluindo os participantes, passou de R$ 13.909.893,75 para 6.486.889,00, o que demonstra a substancial vantagem econômica obtida no processo de disputa; e
e) ainda sobre a comparação entre os preços, cabe destacar a existência de substancial lapso temporal entre as datas em que as cotações foram realizadas, sendo certo que as pressões inflacionárias têm impacto sobre o custo dos contratos ao longo do tempo.
Análise conjunta das manifestações da UFRN:
12.	A diversidade de preços entre o contrato atualmente em vigor e a estimativa para o contrato decorrente da presente licitação, objeto da diligência do Tribunal, foi atribuída a dois fatores principais: à falta de identidade entre as condições da contratação da ata de registro de preços que propiciou a adesão da UFRN e as reais necessidades da Universidade; e à falta de comparabilidade entre os respectivos valores, sendo um resultante de uma disputa de preços já realizada e outro, de uma estimativa da Administração, bem como em decorrência das perdas ocasionadas pela inflação.
13.	Reportando-se aos itens objetos da oitiva, a UFRN não trouxe novas informações. Destacou que a possibilidade de substituição do atestado do Crea pelo CFT (item 9.12.1 do edital) fora inicialmente negada em sede de pedido de esclarecimentos e posteriormente admitida pela equipe de apoio do pregoeiro na fase de habilitação; reiterou que tal entendimento acabou sendo derrogado pelas instâncias superiores quando em análise o recurso interposto pela Polyclima contra a habilitação da Instrucon; e não se manifestou objetivamente quanto à exigência do item 9.12.2 do edital.
14.	Acerca do item 9.12.1 do edital, a exigência, por si só, já é questionável. A Lei 13.589/2018, que trata do Plano de Manutenção, Operação e Controle (PMOC) de equipamentos e sistemas de climatização de ambiente, foi sancionada com veto ao § 2º do art. 1º, que dizia que o referido plano deveria estar sob a responsabilidade técnica de engenheiro mecânico. Nas suas razões, o então Presidente da República assim se justificou: 
O dispositivo criava uma reserva de mercado desarrazoada, ao prever exclusividade de atuação de um profissional para a responsabilidade técnica do Plano instituído pelo projeto, contrariando dispositivo constitucional atinente à matéria, em violação ao inciso XIII do artigo 5º da Constituição, que garante o direito ao livre exercício de qualquer trabalho, ofício ou profissão.
15.	De fato, assiste razão à Procuradoria Federal que atua junto à UFRN quando afirma que (peça 5, p. 5) , apesar de a Lei 13.589/2018 ter transferido a fiscalização das atividades dos técnicos industriais para um conselho próprio desta categoria, e de que tais profissionais estejam autorizados a executar os serviços licitados, a nova norma não impediu que as empresas do ramo, dependendo dos níveis de escolaridade dos seus empregados, se registrassem em ambos os conselhos, como também, não impediu a Administração Pública - observada a razoabilidade nos casos concretos - , de exigir um ou ambos os registros em suas licitações.
16.	Da mesma forma, é procedente a preocupação da AGU (peça 5, p. 5-6) quanto à possibilidade de os acontecimentos no curso da licitação terem restringindo a participação de outras empresas igualmente interessadas no certame. Nesse ponto, tendo em vista a aceitação, pela Administração, da documentação da Instrucon, sem ter providenciado qualquer alteração no edital, contrariando a orientação proferida em sede de pedido de esclarecimentos da empresa A R N da Cunha Júnior - ME, quando disse não ser possível substituir a certidão de registro no Crea pela certidão do CFT.
17.	 De qualquer modo, sem que se adentre no mérito quanto à regularidade da exigência de inscrição da empresa no Crea, e à razoabilidade de tal da exigência na licitação, certo é que, conforme já assentado na instrução inicial, o fundamento para a inabilitação da representante não foi a ausência de registro ou inscrição da empresa junto ao Crea, mas a apresentação intempestiva do documento que comprovava tal condição.
18.	Ocorre que a inabilitação da Instrucon motivada pelo atraso na apresentação do registro no Crea, além de ter se mostrado incompatível com o edital, cujo item 9.5 previa a possibilidade de diligências para o requerimento de documentos complementares de habilitação, revelou-se de extremo rigor formal, contrariando a orientação desta Corte no sentido de que falhas formais, que podem ser regularizadas no curso do processo licitatório, não devem levar à desclassificação dos licitantes.
19.	Sendo assim, e considerando as manifestações desta Corte no sentido de que, ao se conduzir uma licitação pública, não se deve perder seu objetivo principal, qual seja obter a proposta mais vantajosa para a Administração, oportunizando ampla competitividade ao certame, entende-se que a inabilitação da Instrucon, por desatendimento ao item 9.12.1 do edital do PE (SPR) 2/2019, houve-se por irregular.
20.	Com relação ao item 9.12.2 do edital, quanto à apresentação de atestados de capacidade devidamente registrados no Crea e acompanhados das respectivas Anotações de Responsabilidade Técnica (ART) e Certidão de Acervo Técnico (CAT) , também na instrução inicial já se deixou assentado o entendimento do Tribunal no sentido de ser irregular a exigência de que a atestação da capacidade técnico-operacional da empresa licitante seja registrada ou averbada junto ao Crea, inclusive porque o art. 55 da Resolução-Confea 1.025/2009 veda a emissão de CAT em nome de pessoa jurídica. A exigência de atestados registrados nas entidades profissionais competentes deve ser limitada à capacitação técnico-profissional, que diz respeito às pessoas físicas indicadas pelas empresas licitantes.
21.	No tocante à previsão de que os atestados de capacidade técnico-operacional estejam acompanhados de ART e CAT, esta Corte de Contas já se manifestou no sentido de que tal exigência é cabível tão somente como forma de verificar a autenticidade e a veracidade das informações constantes nos atestados. Sendo assim, não haveria razão para exigir que ART e CAT se referissem, necessariamente, a profissional engenheiro registrado no Crea, podendo também, no caso concreto, se referir a técnico registrado no CFT. A finalidade aqui não seria atestar a qualificação técnica dos profissionais, mas proporcionar uma maneira rápida e segura para conferir a fidedignidade das informações existentes nos atestados apresentados pelas empresas.
22.	Ainda sobre o atendimento, ou não, pela Instrucon, do item 9.12.2 do edital, chamaram atenção do ministro-relator trechos da análise da Procuradoria Jurídica junto à UFRN que: informavam não terem sido apresentados todos os documentos requeridos, em especial quanto à substituição de ART por TRT, e de CAT do Crea por CAT do CFT; e questionavam a possiblidade de apresentação futura dos documentos solicitados tanto pelo próprio item 9.12.2 quanto pelo item 9.12.1 do edital, sob o entendimento de que a faculdade estava restrita à apresentação de declaração de compromisso de a licitante possuir, em seu quadro permanente, Engenheiro Mecânico inscrito no Crea, prevista nos subitens 9.12.3 e 9.12.3.1 do edital.
23.	Entende-se, entretanto, que tais preocupações não merecem prosperar. A exigência de ART ou TRT e de CAT do Crea ou do CFT somente seria cabível para esclarecer a autenticidade e a veracidade das informações constantes nos atestados apresentados pela empresa. E não se tem notícias de que a UFRN tenha questionado a qualificação operacional da Instrucon. Pelo contrário, consta dos autos atestado de capacidade técnica emitido pela própria Universidade com informação de que a empresa atendia satisfatoriamente às suas necessidades (peça 24) . Por fim, quanto à possibilidade de apresentação futura dos documentos, também questionada no parecer, a hipótese estava expressamente prevista no edital (peça 4, p. 12) :
9.5. Para os documentos de habilitação que não estejam contemplados no SICAF, inclusive quando houver necessidade de envio de anexos, o pregoeiro PODERÁ solicitar o envio de documentos de habilitação complementares estabelecendo, NO MÍNIMO, prazo de 2 (duas) horas.
24.	Não se pode olvidar que a ausência do registro ou inscrição da licitante junto ao Crea somente foi questionada quando da manifestação da Pró-Reitoria de Administração (peça 13) . Entretanto, o mencionado dispositivo deve necessariamente ter sua aplicabilidade estendida a esta instância de revisão.
25.	Nesses termos, e tendo em consideração: que a exigência de que os atestados de capacidade técnica sejam registrados no Crea não tem previsão legal; que a exigência de que tais atestados estejam acompanhados de ART e de CAT servem apenas para efeito de circularização das informações presentes nos atestados de capacidade técnico-operacional das empresas, sem razão para exigir que eles se refiram a profissionais registrados em um ou outro conselho profissional; e a ausência de manifestação da UFRN quanto a esse aspecto da oitiva do Tribunal, entende-se que a inabilitação da Instrucon, por desatendimento ao item 9.12.2 do edital do PE (SPR) 2/2019, também se houve por irregular. 
26.	 Diante do exposto, os elementos constantes dos autos permitem, desde já, a avaliação quanto ao mérito da presente representação como procedente.
27.	Será proposta, portanto, a revogação da medida cautelar adotada, com a realização de determinação à UFRN para que anule o ato que decidiu pela inabilitação da firma Instrucon Comércio e Serviços de Refrigeração Eireli do certame, dando-se prosseguimento à licitação.

	F. Impacto dos Encaminhamentos Propostos

	Haverá impacto relevante na Unidade Jurisdicionada e/ou na sociedade, decorrente dos encaminhamentos propostos?
	Não

	Análise:
28.	A determinação para que seja anulado o ato que decidiu pela inabilitação da recorrente não deve acarretar em prejuízo relevante para a consecução do pregão, mormente porque o certame já se encontra suspenso por medida cautelar do Tribunal e em razão de que há contrato em vigor tratando dos mesmos serviços, ainda que não tenha escopo tão amplo quanto ao do contrato objeto da presente licitação. Além disso, a anulação da inabilitação da firma Instrucon deve até dar mais celeridade ao certame, já que não haverá mais necessidade de analisar a documentação de habilitação e propostas das empresas que oferecerem melhores lances, em cada grupo, após os lances da Instrucon.

	G. Pedido de Ingresso aos Autos, de Informações/Vistas/Cópias, e de Sustentação oral

	Há pedido do representante de ingresso aos autos?
	Não

	Há pedido de informações/vistas/cópia do processo?
	Não

	Há pedido de sustentação oral?
	Não

	H. Processos Conexos e Apensos

	Há processos conexos noticiando possíveis irregularidades na contratação ora em análise?
	Não

	Há processos apensos?
	Não

	I. Proposta de Encaminhamento

	29.	Em virtude do exposto, propõe-se:
29.1.	conhecer da representação, satisfeitos os requisitos de admissibilidade constantes no art. 113, § 1º, da Lei 8.666/1993, c/c os arts. 235 e 237, VII, do Regimento Interno deste Tribunal, e no art. 103, § 1º, da Resolução - TCU 259/2014;
29.2.	no mérito, considerar a presente representação procedente;
29.3.	revogar a medida cautelar adotada;
29.4.	determinar à Universidade Federal do Rio Grande , com fundamento no art. 250, inciso II, do Regimento Interno/TCU, c/c o art. 4º, inciso I, da Resolução - TCU 315/2020, que adote as seguintes providências, e informe ao TCU, no prazo de quinze, os encaminhamentos realizados:
	a) anulação do ato que concluiu pela inabilitação da empresa Instrucon Comércio e serviços de Refrigeração Eireli do Pregão Eletrônico (SRP) 2/2019, consubstanciado no Despacho 21/2020-Proad de 9/1/2020 (peça 10) , que por sua vez acatou as conclusões do Parecer 2/2020-PROC/PFUFRN/PGF/AGU (peça 5) , sob o argumento de que a licitante não atendera aos itens 9.12.1 e 9.12.2 do edital, dando-se prosseguimento à licitação, dadas as seguintes razões que caracterizaram a inabilitação como irregular:
	a.1) em relação ao item 9.12.1 do edital; considerando que a empresa conseguiu demonstrar ter cumprido a exigência por meio de diligência; considerando que a inabilitação da licitante se revestiu de formalismo exagerado, uma vez que o procedimento de diligência estava previsto no edital; considerando que, na condução de uma licitação pública, não pode a Administração perder de vista seu objetivo principal, que é obter a proposta mais vantajosa; restou caracterizada afronta ao art. 3º, caput, da Lei 8.666/93, ao disposto no item 9.5 do edital, ao princípio do formalismo moderado e à jurisprudência do TCU (Acórdão 11907/2011-TCU-Segunda Câmara, 1.734/2009, 1.924/2011, 2.302/2012, 3.381/2013, 357 e 1.795/2015-Plenário, respectivamente, relatoria dos Ministros Augusto Sherman, Raimundo Carreiro (duas vezes) , Walton Alencar Rodrigues, Valmir Campelo, Bruno Dantas e José Mucio Monteiro) ; e
	a.2) em relação ao item 9.12.2 do edital, em razão de que a exigência da apresentação de atestados de capacidade técnica registrados no Crea não tem previsão legal no art. 30, § 3º, da Lei 8.666/1993 e afronta o disposto no art. 55 da Resolução-Confea 1.025/2009 e a jurisprudência do TCU (Acórdão 7260/2016-TCU-Segunda Câmara e 1.849/2019-Plenário, relatoria Ministros Ana Arraes e Raimundo Carreiro) .
29.5.	informar à UFRN e ao representante do acórdão que vier a ser proferido, destacando que o relatório e o voto que fundamentam a deliberação ora encaminhada podem ser acessados por meio do endereço eletrônico www.tcu.gov.br/acordaos; e
29.6.	arquivar os presentes autos, nos termos do art. 169, II, do Regimento Interno/TCU, sem prejuízo de que a Selog monitore a determinação supra".

	É o relatório.

não há.

Não atuou.

REPRESENTAÇÃO. PREGÃO. HABILITAÇÃO. APRESENTAÇÃO TARDIA DE DOCUMENTO. ETAPA RECURSAL. POSSIBILIDADE DE DILIGÊNCIA. FORMALISMO EXAGERADO. ATESTADO REGISTRADO NO CREA. IRREGULARIDADE. DETERMINAÇÃO. ARQUIVAMENTO.

REPRESENTAÇÃO (REPR)

Secretaria de Controle Externo de Aquisições Logísticas (Selog).

Em exame Representação com pedido de cautelar, oferecida por Instrucon Comércio e Serviços de Refrigeração Eireli, em face do Pregão Eletrônico para Registro de Preços 2/2019 promovido pela Universidade Federal do Rio Grande do Norte - UFRN (Uasg 153103) , que tem por objeto o Registro de Preços para eventual contratação de empresa para prestação de serviços de manutenção, instalação e remoção de aparelhos de ar-condicionado para atender demandas da UFRN e entes partícipes pelo período de doze meses (peça 4, p. 4) .
Referido certame tem valor estimado de R$ 13.909.893,75 (peça 4, p. 4) , divididos entre seus três grupos, a saber: Grupo 1 -  Instalação e Montagem (Parede / Sistemas) - R$ 6.964.677,35 (peça 29, p. 45) ; Grupo 2 - Manutenção de Aparelhos de Parede - R$ 4.574.230,75 (peça 29, p. 47) ; e Grupo 3 - Manutenção de Aparelhos de Parede - R$ 2.370.985,65 (peça 29, p. 49) . 
A Representante alega que ofereceu o melhor lance nos três grupos do certame, no valor total de R$ 6.486.889,00 (peça 30, p. 3) , sendo que, inicialmente, o Pregoeiro sagrou-a vencedora dos três grupos. No entanto, a licitante Polyclima Ar Condicionado & Refrigeração Ltda. interpôs recurso alegando, em síntese, que a Representante (peça 32, p. 2) :
i.	desatendeu ao item 9.12.1 do Edital (peça 4, p. 14) , uma vez que a empresa recorrida não apresentou a Certidão de Registro e Quitação com o Crea, e sim apresentou certidão emitida pelo Conselho Federal dos Técnicos Industriais - CFT; e
ii.	descumpriu o disposto no item 9.12.2 do Edital (peça 4, p. 14) , posto que apresentou os atestados de capacidade técnica e as certidões de acervo técnico devidamente registrados no Conselho Regional de Engenharia e Agronomia - Crea, mas vinculados ao Técnico de Refrigeração e Ar Condicionado, Sr. Hivson Luis Soares, sócio da empresa, e não ao profissional de nível superior, o Engenheiro Mecânico Sr. Gerson Ferreira Duca Junior, uma vez que apenas o primeiro havia demonstrado experiência e capacidade técnica para o quantitativo solicitado pelo Edital. 
O mencionado recurso administrativo foi submetido à Comissão de Apoio Técnico, bem como ao Pregoeiro, que não acolheu as razões da recorrente, mantendo a habilitação da Representante (empresa Instrucon) . 
Ocorre que, submetido à apreciação da Procuradoria Federal, o recurso da Polyclima Ar Condicionado & Refrigeração Ltda. foi acolhido e foi sugerida a inabilitação da representante Instrucon por meio do Parecer 2/2020/PROC/PFUFRN/PGF/AGU (peça 5) , o que foi acolhido pela Pró-Reitoria responsável. Irresignada com sua inabilitação durante a fase recursal, a Representante apresentou Pedido de Reconsideração, o qual não foi acolhido pela Pró-Reitoria. 
Já no âmbito desta Corte, após exame preliminar das alegações apresentadas na exordial (peça 1) , por meio do Despacho de peça 35 aquiesci com a proposta da Selog (peça 32, p. 14-16) , no sentido de expedir medida cautelar, inaudita altera pars, realizar a oitiva da Universidade Federal do Rio Grande do Norte - UFRN, bem como dos órgãos partícipes do registro de preços (7ª Brigada de Infantaria Motorizada, Hospital Naval de Natal e 16º Batalhão de Infantaria Motorizado - peça 4, p. 5) . A mencionada medida foi referendada por meio do Acórdão 1917/2020-TCU-Plenário, de minha relatoria (peça 42) . 
Naquela assentada considerei, ainda, que a diferença de cerca do total de R$ 1,9 milhão entre a proposta da Instrucon e as propostas das empresas com melhor oferta após a inabilitação da representante poderiam colocar em risco o Erário Público.
Além disso, considerando que a contratação atualmente em vigor perfaz a monta de R$ 1.811.620,00 e que na presente licitação houve previsão de despesas de R$ 10.498.504,35 somente para a UFRN (peça 4, p. 5) , foi promovida diligência à Universidade, para que fossem esclarecidos os motivos dessa discrepância e informadas as razões que justificaram o acréscimo de valor.
Dessa sorte, o Pregão 2/2019, com sessão pública iniciada no dia 23/9/2019, teve seu andamento suspenso a partir de 14/8/2020 (peça 65, p. 1, item 2) . 
Após promovidas as oitivas, a Selog lançou aos autos a instrução de peça 68, em síntese propondo considerar procedente a representação, revogar a medida cautelar e determinar que a UFRN anule o ato que concluiu pela inabilitação da empresa Instrucon.  
Desde logo adianto que endosso a análise empreendida, incorporando-a às minhas razões de decidir, sem prejuízo das complementações que se seguem, sendo que a manifestação apresentada pela entidade promotora da licitação, carreada à peça 65, pouco contribuiu à dialética processual quanto aos pontos impugnados pela Representante.
II
Uma vez superado o exame de admissibilidade (peça 35) , lembro que a Representante se insurge contra a aferição de sua documentação ante os itens 9.12.1 e 9.12.2 do Edital (peça 4, p. 14-15) , os quais transcrevo a seguir, in verbis:
"9.12. As empresas, cadastradas ou não no SICAF, para todos os itens, deverão comprovar, ainda, a qualificação técnica, por meio de:
9.12.1. Registro ou inscrição da empresa licitante no CONSELHO REGIONAL DE ENGENHARIA E AGRONOMIA - CREA, em plena validade;
9.12.2. Atestado (s) de capacidade técnica fornecidos por pessoa (s) jurídica (s) de direito público ou privado e devidamente registrados no CREA da região onde foram ou estão sendo prestados os serviços, acompanhados das respectivas Anotações de Responsabilidade Técnica (ART's) e da Certidão de Acervo Técnico (CAT) , os quais comprovem:
I. Que tenha executado ou esteja executando, satisfatoriamente, serviços de natureza compatível com o objeto desta licitação e em QUANTITATIVO MÍNIMO DE 30% (TRINTA POR CENTO) DOS ITENS DE MAIOR RELEVÂNCIA relacionados abaixo:
 (...) 
II. Que tenha executado ou esteja executando, satisfatoriamente, serviços de natureza compatível com o objeto desta licitação por período não inferior a 3 (três) anos".
Em relação ao item 9.12.1, a Representante, inicialmente, não teria entregue a Certidão de Registro e Quitação perante o Crea, tendo entregue, na verdade, certidão emitida pelo Conselho Federal dos Técnicos Industriais - CFT. 
Ao que se depreende dos autos (peça 1, p. 14-15; peça 32, p. 10) , sua inscrição junto ao Crea teria sido apresentada à UFRN em momento posterior, já durante o exame recursal.
Sob tal circunstância, o fundamento de sua inabilitação não seria a ausência de registro ou inscrição da licitante junto ao Crea, mas a apresentação intempestiva do documento que comprovaria sua real condição de inscrita no referido órgão e, portanto, apta a atender o disposto no item 9.12.1 do Edital, o que caracterizaria formalismo exagerado.
Ainda que a possibilidade de substituição da comprovação da inscrição no Crea - exigida expressamente no edital - pela inscrição no CFT - inicialmente apresentada pela Representante - tenha sido enfrentada no bojo de pedido de esclarecimento, sendo indeferida em resposta prestada pelo Pregoeiro, e sem adentrar na discussão jurídica quanto aos efeitos da Lei 13.589/2015 ou ao veto ao § 2º do art. 1º - que previa responsabilidade técnica de engenheiro mecânico em relação ao Plano de Manutenção, Operação e Controle (PMOC) de equipamentos e sistemas de climatização de ambiente-, fato é que a inabilitação, ao fim e ao cabo, se deu em razão da intempestividade na apresentação daquela comprovação. 
A este respeito, alinho-me às conclusões da Selog (peça 68, p. 7) , no sentido de que a referida inabilitação afigura-se de elevado formalismo, considerando-se o item 9.5 do Edital, que estabelece que "para os documentos de habilitação que não estejam contemplados no SICAF, inclusive quando houver necessidade de anexos, o pregoeiro poderá solicitar o envio de documentos de habilitação complementares, estabelecendo, no mínimo, prazo de 2 (duas) horas" (peça 4, p. 12) . 
Assim, tendo em vista que a mencionada ausência foi suscitada quando da manifestação da Pró-Reitoria, por ocasião da decisão recursal, seria possível aplicar o dispositivo editalício a esta instância, admitindo-se a apresentação naquele momento. 
Tal excesso de formalismo ganha ainda mais relevância quando se observa a diferença entre os valores propostos pela empresa inabilitada e aqueles propostos pelas empresas que se encontram em primeiro lugar após a inabilitação. Isto porque, após a inabilitação da Representante, as propostas das empresas que encontram-se em primeiro lugar (Prospera - grupo 1 - peça 30, p. 109 - e Polo - grupos 2 e 3 - peça 30, p. 149 e 170) perfazem a monta total de R$ 8.472.290,60 (peça 32, p. 11) , equivalendo a uma diferença de R$ 1.895.401,60 em desfavor do erário. 
Esta Corte tem defendido, a exemplo dos posicionamentos consignados nos Acórdãos 357/2015 e 1.795/2015, ambos do Plenário, que, no curso de procedimentos licitatórios, a Administração Pública deve pautar-se pelo princípio do formalismo moderado, promovendo, assim, a prevalência do conteúdo sobre o formalismo extremo, a exemplo de falhas formais, sanáveis durante o processo licitatório. 
Nestes termos, considerando-se que uma das grandes finalidades do procedimento licitatório consiste na seleção da proposta mais vantajosa (Lei 8.666/1993, art. 3º, caput) , considero ilegítima a inabilitação da empresa Instrucon por desatendimento ao item 9.12.1 do Edital do PE 2/2019, devendo-se expedir determinação à UFRN no sentido de promover a anulação do ato que concluiu pela inabilitação da empresa Instrucon Comércio e serviços de Refrigeração Eireli do Pregão Eletrônico (SRP) 2/2019, consubstanciado no Despacho 21/2020-Proad de 9/1/2020 (peça 10) , que por sua vez acatou as conclusões do Parecer 2/2020-PROC/PFUFRN/PGF/AGU (peça 5) . 
Com relação ao item 9.12.2 do edital  (peça 4, p. 14) , que prevê a apresentação de atestados de capacidade devidamente registrados no Crea e acompanhados das respectivas Anotações de Responsabilidade Técnica (ART's) e Certidão de Acervo Técnico (CAT) , inicialmente vale lembrar - consoante apontado no Despacho de peça 35 - entendimento do Tribunal (a exemplo dos Acórdão 7260/2016-TCU-Segunda Câmara, Relatora Ministra Ana Arraes; e 1.849/2019- Plenário, Relator Ministro Raimundo Carreiro) no sentido de ser irregular a exigência de que a atestação da capacidade técnico-operacional da empresa licitante seja registrada ou averbada junto ao Crea, inclusive porque o art. 55 da Resolução-Confea 1.025/2009 veda a emissão de CAT em nome de pessoa jurídica, não se compatibilizando com a previsão contida no art. 30, § 3º, da Lei 8.666/1993. 
Em relação à alegação de que a Representante teria apresentado atestados de capacidade técnica e certidões de acervo técnico vinculadas ao Técnico de Refrigeração e Ar Condicionado, Sr. Hivson Luis Soares, sócio da empresa, e não a profissional de nível superior, esta Corte de Contas já se manifestou no sentido de que tal exigência é cabível tão-somente como forma de verificar a autenticidade e a veracidade das informações constantes nos atestados (a exemplo do consignado no Acórdão 2326/2019-TCU-Plenário, Relator Ministro Benjamin Zymler) . 
Nesta esteira, acolho a conclusão da Selog pugnando que a finalidade de tal exigência não seria atestar a qualificação técnica dos profissionais, mas proporcionar uma forma rápida e segura para se circularizarem informações e conferir a fidedignidade das informações existentes nos atestados apresentados pelas empresas, não havendo, em princípio, razão para exigir que ART e CAT se referissem, necessariamente, a profissional engenheiro registrado no Crea, podendo também, no caso concreto, se referir a técnico registrado no CFT.  
Em acréscimo, vale destacar a existência nos autos de atestado de capacidade técnica emitido pela própria Universidade com informação de que a empresa atendia satisfatoriamente às suas necessidades (peça 24) .  
 Com efeito, considerando-se as análises quanto a ambos os itens do edital, entendo ter sido indevida a inabilitação em tela, devendo-se expedir determinação para que a UFRN promova a anulação do ato de inabilitação em epígrafe.  
IV
Em outro giro,  no tocante à distinção entre os valores da presente licitação (estimados anualmente em R$ 10.498.504,35 para a UFRN) com o atual contrato de serviços de manutenção, instalação e remoção de aparelhos de ar-condicionado, celebrado inicialmente em 1º/9/2017 (atualmente sob a cifra de R$ 1.811.620,00) , a Universidade aduziu que esta avença teve de ser acrescida em 25% já no primeiro ano (o valor inicial era de R$ 1.371.140,00 - peça 20, p. 12) e, ainda assim, "nos anos seguintes o saldo sempre expira antes do final do exercício, ficando evidente não ser suficiente para atender integralmente às necessidades desta instituição" (peça 65, p. 2) . Pontua, ainda, que após a disputa de preços da licitação, o valor total passou para R$ 6.486.889,00, considerando também os partícipes, e que a contratação anterior é datada de 2017, sendo que teria havido pressões inflacionárias com impacto sobre o custo contratual. 
Em relação a tal ponto, a Selog limitou-se a destacar a falta de identidade entre as condições da contratação da ata de registro de preços que propiciou a adesão da UFRN e as reais necessidades da Universidade, bem como a falta de comparabilidade entre os respectivos valores, sendo um resultante de uma disputa de preços já realizada e outro, de uma estimativa da Administração, além das perdas inflacionárias. 
Friso que o valor de R$ 1.811.620,00 já diz respeito ao valor após o acréscimo referido (peça 20, p. 12; peça 23, p. 2) e, ao que parece, os valores da contratação inicial já vinham sendo atualizados pelo IGP-M, consoante cláusula editalícia (peça 20, p. 12-13, cláusula sexta) , o que atua no sentido de absorver as mencionadas pressões inflacionárias. Além disso, vale destacar que, tomando por base a previsão do edital (peça 4, p. 5) , os partícipes representam apenas 25% do total de serviços licitado, o que não contribui significativamente para justificar o novel valor.
De toda forma, considerando-se que, a despeito da similaridade entre os serviços licitados, há relevantes diferenças quanto aos volumes de serviços a serem contratados, à descrição de alguns itens e exclusões e inclusões de outros, como apontara a unidade técnica (peça 32, p. 8) , acolho o derradeiro exame instrutório quanto à inexistência de indicativo de dano ao Erário.
Por fim, registro que deixo de carrear para a minuta de Acórdão a proposta instrutória de revogação da cautelar anteriormente expedida, por considerar que restou preservado o juízo perfunctório ensejador daquele medida, entendendo mais adequado ao bom andamento da marcha processual apenas a expedição da determinação para se anular o ato de inabilitação supra destacado.
Ante o exposto, manifesto-me por que o Tribunal aprove o acórdão que ora submeto à deliberação deste Colegiado.
TCU, Sala das Sessões Ministro Luciano Brandão Alves de Souza, em 18 de novembro de 2020.
AUGUSTO SHERMAN CAVALCANTI 
Relator